臺灣高等法院臺南分院民事裁定　94年度抗字第207號
抗告人　甲○○
　　　　送達代收人　郭淑芳
相對人　溫保珍即祭祀公業溫應管理人
上列當事人間因履行契約強制執行聲明異議事件，抗告人對於中
華民國94年3月16日臺灣臺南地方法院第一審裁定（91年度執字
第30653號）裁定，提起抗告，本院裁定如下：
    主  文
原裁定廢棄，發回臺灣臺南地方法院。。
    理  由
一、抗告意旨略以：
  (一)查執行法院原裁定以：抗告人所持執行名義台灣台南地方法
    院（以下簡稱台南地院）「88年度訴字第834號民事確定判
    決」，原告（即抗告人甲○○）起訴之對象為被告溫保珍，
    然判決卻命被告溫保珍即祭祀公業主溫應管理人給付，係對
    於非當事人之人命為給付，對該非當事人即祭祀公業主溫應
    而言自不生效力為由，駁回抗告人強制執行之聲請，其見解
    誠有違誤。
  (二)按強制執行事件核屬非訟事件性質，執行法院僅得形式審究
    ，涉及實體爭執事項，非執行法院所得審認範疇，應由爭執
    者另訴請解決，（最高法院80年度台抗字第198號、58年度
    台上字第1263號判決意旨參照），合先敘明。
  (三)本件中之執行名義台南地院「88年度訴字第834號民事確定
    判決」，其上所載被告為溫保珍即祭祀公業主溫應管理人，
    且判決後被告溫保珍即祭祀公業主溫應管理人並未上訴而告
    確定，並經台南地院核發確定證明書，原告 (即抗告人) 隨
    即執之聲請該院強制執行 (88年度執字第19348號執行事件)
    ，惟該執行程序經特別拍賣視為撤回，而核發「88年度執字
    第19348號債權憑證」在案。本案抗告人甲○○所提出以為
    強制執行之聲請者，即是上開「88年度執字第19348號債權
    憑證」，則關於執行名義是否有效成立，是否具備執行名義
    之要件，顯已業經88年度執字第19348號執行事件審核通過
    ，當無疑義；何以如今之執行法院竟認為執行名義要件不符
    ，前後二次強制執行之聲請，截然不同之論斷，實令身為升
    斗小民之抗告人無所適從。
  (四)強制執行事件應屬非訟事件性質，執行法院僅得形式審究判
    斷，原裁定所認定溫保珍並非祭祀公業溫應之管理人，溫保
    珍與溫姓家族無血緣關係，亦無收養紀錄，非祭祀公業主溫
    應之派下一員等等，在在涉及實體爭執事項，本應在訴訟中
    由民事審理法院論斷，而非執行法院所得審認範疇，原裁定
    顯已逾越其職權。況且其所認定之事實亦顯有錯誤，誠難令
    人苟同。且查：
    1.關於溫保珍為祭祀公業溫應之管理人一節，業經溫保珍提
      出載有「祭祀公業溫應管理人溫保珍」名義之土地所有權
      狀為證（原裁定誤載為影本），執行法院雖函詢台南縣玉
      井地政事務所，得到無法確認之回答。惟上開土地所有權
      狀為36年所核發，台南縣玉井地政事務所係以超過15年，
      年代久遠資料滅失為由，無法確認。然該土地所有權狀於
      另案溫保珍起訴案外人曾金汝請求返還規費事件中，溫保
      珍於一、二審均曾提出，並經承審法官確認土地所有權狀
      為真實，關於溫保珍為祭祀公業溫應之管理人，當無疑義
      。
    2.關於溫保珍是否為祭祀公業主溫應之派下一員部分，誠如
      原裁定所言，據調閱日據時期之戶籍謄本，溫保珍之母親
      曾為溫和圍堂兄弟溫莫之妻，顯然溫保珍是隨母改嫁溫莫
      。在依台灣之民間習慣，隨母改嫁者本即為繼父所收養，
      並跟隨繼父更改父姓，而日據時期之收養並無如同現行民
      法般須經法院認可之規定，何來收養紀錄可言？原裁定之
      認定顯有謬誤。
    3.按「除別有規定外，確定之終局判決就經裁判之訴訟標的
      ，有既判力」，民事訴訟法第400條第1項定有明文。關於
      本件執行名義台南地院「88年度訴字第834號民事確定判
      決」業已產生既判力，執行法院亦應受其拘束。
      (1)關於上開判決書所載被告為溫保珍即祭祀公業主溫應管
        理人，是否涉及當事人變更，應是由原審法院認定，
        而非僅能形式審查之執行法院所能置喙。
      (2)況且以該案件內容判斷，當初抗告人係與祭祀公業溫應
        管理人之溫保珍締結買賣契約而交付定金。開庭筆錄常
        簡略記載而非逐字逐句筆記，雖起訴狀所載被告為溫保
        珍，然在審理過程中承審法官是否有闡明，經原告以言
        詞變更，而書記官未曾詳載亦不無可能。否則以該訴訟
        兩造均有律師到場，豈容法官為對非當事人下裁判之違
        法判決，嗣後亦均無上訴或更正之。
      (3)揆諸前揭最高法院80年度台抗字第198號、58年度台上
        字第1263號判決意旨，縱認該判決確有違法，惟已確定
        產生既判力；涉及實體爭執事項之當事人祭祀公業溫應
        之管理人若非溫保珍，非執行法院所得審認範疇，應由
        爭執者另訴請解決。惟查，在抗告人於88年時聲請強制
        執行時（88年度執字第19348號執行事件）均未見有祭
        祀公業溫應之管理人聲明異議或另提訴訟救濟，顯徵溫
        保珍確為祭祀公 業溫應之管理人。
    基上所陳，原裁定認事用法，顯有違誤不當之處。為此提起
    抗告，求為廢棄原裁定。
二、按確定判決對當事人有效力，民事訴訟法第401條第1項定有
    明文。次按判決確定後，敗訴人如不遵判履行，勝訴人衹應
    於確定判決之範圍內聲請強制執行，若不在判決範圍以內，
    兩造發生爭執之事項乃屬另一事件，除於審判外或審判上另
    求解決方法外，若勝訴人亦以之聲請執行，是無執行名義可
    資依據，不能認為合法。違法判決並非當然無效，故給付判
    決一經確定，無論其判斷是否違法，執行法院均應依債權人
    之聲請開始執行，債務人不得以判決違法為理由聲明異議。
    判決經宣示後，為該判決之法院受其羈束，故除當事人對於
    判決提起再審之訴，或對於除權判決等提起撤銷之訴時，為
    該判決之法院得撤銷或變更外，判決縱有不當或違法情事，
    為該判決之法院，亦無自行變更之餘地（最高法院19年上字
    第15號、22年抗字第2692號、22年抗字第2262號判例意旨參
    照）。經查，本件之執行名義為台南地院「88年度執字第19
    348號債權憑證」，而該「債權憑證」則為抗告人甲○○為
    原告，溫保珍即祭祀公業主溫應管理人為被告之台南地院「
    88年度訴字第834號民事確定判決，經抗告人持該確定判決
    向台南地院聲請強制執行 (88年度執字第19348號執行事件)
    ，因執行程序經特別拍賣視為撤回而核發。依該「88年度執
    字第19348號債權憑證」所記載之「債務人」為「溫保珍即
    祭祀公業主溫應管理人」；所記載之執行名義名稱為「臺灣
    臺南地方法院88年度訴字第834號民事判決正本及其確定證
    明書正本」、「臺灣臺南地方法院88年度聲字第770號民事
    裁定正本及其確定證明書正本」，有該「債權憑證」附原審
    卷可稽。是無論依上述台南地院88年度訴字第834號民事判
    決，或依88年度執字第19348號債權憑證」所記載之被告或
    債務人均為「溫保珍即祭祀公業主溫應管理人」，依前揭說
    明，台南地院88年度訴字第834號民事確定判決，對當事人
    之被告「溫保珍即祭祀公業主溫應管理人」即發生效力，即
    發生判決之羈束力、確定力、形成力、執行力。退而言之，
    縱如原裁定所述，台南地院88年度訴字第834號履行契約案
    件，原告（即抗告人）起訴之對象既為溫保珍，而溫保珍既
    非祭祀公業溫應之管理人，又原告於訴訟程序中亦未曾變更
    起訴對象，而原法院88年度訴字第834號民事判決，卻命被
    告溫保珍即祭祀公業主溫應管理人應對原告即債權人甲○○
    為給付，該判決係對於非當事人之人命為給付，對該非當事
    人即祭祀公業溫應而言，自不生效力云云。惟按如前所述，
    違法判決並非當然無效，判決一經確定，無論其判斷是否違
    法，執行法院均應依債權人之聲請開始執行，債務人不得以
    判決違法為理由聲明異議。況原法院88 年度訴字第834號民
    事判決之被告，究為「溫保珍」或「溫保珍即祭祀公業主溫
    應管理人」，要屬實體爭執事項，非執行法院所得審認。此
    外，亦更未見祭祀公業溫應之管理人聲明異議，或提起債務
    人異議之訴。是原裁定就此部分之論述，容有誤解。
三、至溫保珍提出載有「祭祀公業溫應管理人溫保珍」名義之土
    地所有權狀影本為證，證明其確為祭祀公業溫應之管理人，
    雖經原審法院函詢台南縣玉井地政事務所函覆稱：「所附之
    土地所有權狀看似本所所核發，但因其係36年核發，年代久
    遠，經查閱本所各項檔案資料（逾保管年限15年以上則已銷
    毀）實無法確認其是否為本所核發。該四筆土地所有權人為
    祭祀公業溫應，但無管理人溫保珍之資料」等語，原裁定因
    而認該所有權狀既未得核發單位所確認，因此，溫保珍所提
    出上開土地所有權狀亦不足以證明其為祭祀公業溫應之管理
    人一節，惟查，依上開函意旨，尚難執此遽認該土地所有權
    狀非台南縣玉井地政事務所所核發。
四、綜上所述，台南地院88年度訴字第834號判決，既經確定，
    縱有不當或違法情事，在判決之當事人未提起再審之訴得有
    推翻該判決之確定判決前，該判決勝訴之原告即抗告人，持
    該確實判決聲請強制執行，要無不合。原裁定未注意及此，
    徒以該院88年度訴字第834號履行契約案件，原告起訴之對
    象既為溫保珍，而溫保珍既非祭祀公業溫應之管理人，又原
    告於訴訟程序中亦未曾變更起訴對象，而88年度訴字第834
    號民事判決，卻命被告溫保珍即祭祀公業主溫應管理人應對
    原告即債權人甲○○為給付，該判決係對於非當事人之人命
    為給付，對該非當事人即祭祀公業溫應而言，自不生效力，
    為實體上之審認，而駁回抗告人強制執行之聲請，尚有未合
    。從而，抗告意旨指摘原裁定不當，求為廢棄原裁定，為有
    理由，應由本院將原裁定予以廢棄。
五、據上論結，本件抗告為有理由，依強制執行法第30條之1、
    民事訴訟法第492條，裁定如主文。
中　　華　　民　　國　　94　　年　　5　　月　　19　　日
                  民事第一庭  審判長法　官  王惠一
　　　　　　　　　　　      　　　　法　官  林永茂
　　　　　　　　　　　      　　　　法　官  蘇重信
上為正本係照原本作成。
不得抗告。
中　　華　　民　　國　　94　　年　　5　　月　　20　　日
                                    書記官  莊清松
                                              K
